臺灣新北地方法院民事判決
110年度重訴字第322號
原      告  蘇哲雄  
            翁美惠  
            張俊宏  
            張霈臻  
            張芷晨  
共      同
訴訟代理人  高傳盛律師
被      告  鄭黃莊  
訴訟代理人  鄭宗仁  
            林榮裕  

上列當事人間請求拆屋還地事件，經本院於民國111年2月9日言
詞辯論終結，判決如下：
    主  文
一、被告應將坐落新北市○○區○○段0000地號土地如附圖所示暫編
    地號1164(1)面積92.92㎡之建物拆除，並將前開土地騰空返
    還予全體共有人。
二、訴訟費用由被告負擔。
三、本判決於原告以新臺幣（下同）409 萬元為被告供擔保後，
    得假執行。
    事實及理由
壹、程序事項：
一、按訴狀送達後，原告不得將原訴變更或追加他訴，不變更訴
    訟標的，而補充或更正事實上或法律上之陳述者，非為訴之
    變更或追加，民事訴訟法255條第1項、第256分別條定有明
    文。經查，原告起訴聲明：被告應將坐落新北市○○區○○段00
    00地號土地(下稱系爭土地)之地上物拆除，並將土地騰空返
    還予全體共有人。嗣經本院會同兩造及新北市新莊地政事務
    所測量人員至現場勘驗測量，並繪製土地複丈成果圖（下稱
    附圖），原告乃依據測量結果於民國111年2月9日言詞辯論
    期日當庭更正聲明為：被告應將坐落系爭土地如附圖標示地
    號暫編1164(1)之地上物(面積：92.92㎡)拆除，並將土地騰
    空返還予全體共有人等情，有民事起訴狀、言詞辯論筆錄附
    卷可考。(本院110年度重司調字第73號卷《下稱調解卷》第11
    頁、本院110年度重訴字第322號卷《下稱本院卷》第195頁)。
    核原告上開所為係經測量而確定應拆除之地上物位置及面積
    後，所為之補充事實上之陳述，揆諸前揭規定，應予准許。
二、次按公同共有物之處分及其他之權利行使，除法律另有規定
    外，應得公同共有人全體之同意，民法第828條第3項定有明
    文。又各共有人對於第三人，得就共有物之全部，為本於所
    有權之請求。但回復共有物之請求，僅得為共有人全體之利
    益為之，為民法第821條所明定。該規定依同法第828條第2
    項規定於公同共有準用之，且依同法第831條規定，該規定
    於所有權以外之財產權，由數人共有或公同共有者，亦準用
    之。故公同共有人本於公同共有權利為共有人全體之利益對
    第三人為請求，應限於回復共有物時始得為之。本件原告雖
    為系爭土地應有部分1/2之部分公同共有人，然原告係本於
    公同共有權利為共有人全體之利益，請求被告拆除無權占用
    系爭土地之地上物，並將占用土地返還全體共有人。揆諸上
    述說明，各公同共有人即原告得本於所有權向第三人請求，
    不需由全體公同共有人起訴，當事人適格始無欠缺，併予敘
    明。
貳、實體事項：
一、原告主張：訴外人李嬌原持有系爭土地應有部分1/2，李嬌
    於43年1月7日死亡，因其無子女，故由訴外人即其配偶蘇朝
    廷、兄弟李麒麟共同繼承；蘇朝廷於民國76年3 月12日死亡
    故由其養子即原告蘇哲雄（以下逕稱其名）繼承；李麒麟於
    49年2月22日死亡，由訴外人即其配偶童伯寶及子女李正華
    、侯正忠、侯素蘭繼承；李正華於104年6月1日死亡，故由
    其配偶即原告翁美惠、子女即原告張俊宏、張霈臻、張芷晨
    共同繼承（以下分稱其名，與蘇哲雄合稱原告）。又原坐落
    於系爭土地上之新北市○○區○○段000○號建物（下稱230建號
    建物），原屬訴外人徐黃查某所有，嗣由訴外人林徐秀卿於
    63年7月20日完成繼承登記，復於63年8月10日因買賣而移轉
    予訴外人鄭金成，並於同年10月20日登記完竣，被告則於90
    年12月4日自鄭金成繼承而取得230建號建物，並於91年3月2
    5日登記完竣。然而230建號建物主要建材為土造房屋，建築
    日期為2年6月9日，已超過50年早已滅失無法使用，故原告
    於108 年9月4日依法向新北市新莊地政事務所（下稱新莊地
    政事務所）申請建物滅失登記，新莊地政事務所測量員於10
    8年9月6日至現場會勘後，確認土造房屋已滅失無誤，現場
    建物即門牌號碼新北市○○區○○街00號之房屋（下稱系爭建物
    ）顯非230建號建物，應屬被告事後私自違法建造之地上物
    ，爰依民法第767條第1項前段、中段、民法第828條第2項準
    用同法第821條規定，請求被告拆除系爭土地之系爭建物，
    並將該土地騰空返還予全體共有人等語。聲明：如主文第一
    項所示，並願供擔保請准宣告假執行。
二、被告則以：被告之配偶鄭金成於63年8月10日向林徐秀卿購
    買系爭土地應有部分1/2，於63年10月23日完成登記，鄭金
    成為系爭土地共有人。又系爭建物為鄭金成於63年興建，並
    領有64年12月19日64使字第2504號使用執照，而領取使用執
    照之前需先申請建照執照，於興建完成並經政府主管機關現
    場勘查審理符合規定後，方能發給使用執照。而申請建照執
    照，則須按建築法第30條規定，填具土地權利證明書，如土
    地係共有土地，需檢附全部土地共有人之同意書，系爭建物
    既取得使用執照，可知系爭建物興建之始，係經由其他土地
    共有人全部之同意，系爭建物屬合法建物。另依最高法院56
    年度台上字第1202號判決，系爭建物如為共有人所建，非無
    權占用。系爭建物為系爭土地共有人鄭金成所興建，就系爭
    土地即非無權占用。而被告係於鄭金成90年12月4日死亡後
    繼承取得系爭建物全部及系爭土地應有部分1/2。原共有人
    鄭金成就系爭土地並非無權占用，則被告繼承鄭金成之權利
    ，就系爭土地當然並非無權占有等語，資為抗辯。並聲明：
    原告之訴駁回。
三、兩造不爭執之事項（本院卷第107頁）：
㈠、系爭土地原為李嬌、林徐秀卿所有共有，應有部分各1/2 。
㈡、李嬌於43年1月7日死亡，其繼承人至109年3月9日始辦理繼承
    登記李嬌於系爭土地之應有部分所有權。
㈢、被告配偶鄭金成於63年10月23日以買賣為原因，取得林徐秀
    卿對於系爭土地應有部分1/2之所有權。
㈣、2年6月9日於系爭土地上所興建之同段230建號建物已於63年
    以前滅失，並於108年9月6日經新莊地政事務所人員現場勘
    查後，確認全部滅失。
㈤、系爭土地上目前存在之門牌號碼武前街10號建物(下稱系爭建
    物)係被告配偶鄭金成於63年興建，並由台北縣政府工務局
    核發64使字第2504號使用執照。被告於90年12月4日因繼承
    取得系爭建物之事實上處分權。
四、本院之判斷：
　　原告主張系爭建物無權占用系爭土地等情，為被告所否認，
    並以言詞置辯，茲就本件爭執事項論述如下：
㈠、按98年1月23日修正前民法(下稱修正前民法)第818條所稱各
    共有人，按其應有部分，對於共有物之全部，有使用、收益
    之權者，係指各共有人得就共有物全部，於無害他共有人之
    權利限度內，按其應有部分行使用益權而言，至共有人對共
    有物特定部分之使用收益，仍須徵得其他共有人全體之同意
    ，非謂共有人對於共有物之全部或任何一部有自由使用收益
    之權利。如共有人不顧他共有人之利益，而就共有物之全部
    或一部任意使用收益，即屬侵害他共有人之權利（最高法院
    55年台上字第1949號、62年台上字第1803號判例參照）。又
    共有人間就共有物之全部劃定範圍，各自占用共有物之特定
    部分而為管理者，為共有物之分管契約，依民法第820條第1
    項規定，應由共有人全體共同協議訂定之（最高法院100年
    度台上字第1776號裁判、99年度台上字第1553號裁判意旨參
    照）。基上，各共有人按其應有部分，對於共有物之全部雖
    有使用收益之權。惟未經共有人協議分管之共有物，共有人
    對共有物之特定部分占用收益，仍須徵得他共有人全體之同
    意。其未經他共有人同意而就共有物之全部或一部任意占用
    收益，即屬侵害他共有人之權利，他共有人得本於所有權請
    求除去其妨害或請求向全體共有人返還占用部分。次按以無
    權占有為原因，請求返還土地者，占有人對土地所有權存在
    之事實無爭執，而僅以非無權占有為抗辯者，土地所有權人
    對其土地被無權占有之事實無舉證責任，占有人自應就其取
    得占有係有正當權源之事實證明之。本件原告主張被告以系
    爭建物無權占有系爭土地如附圖所示暫編地號1164(1)部分
    ，被告雖不否認原告為系爭土地之共有人，且其為系爭建物
    之事實上處分權人，惟否認係無權占有，並辯稱：系爭建物
    興建之初已經共有人同意合法占有系爭土地等語，為原告否
    認。依前揭規定及說明，自應由被告就其有上開占有系爭土
    地之合法權源，負舉證之責任。
㈡、經查，鄭金成於興建系爭建物申請建造執照所提出之土地使
    用權同意書，係由林徐秀卿及李嬌於土地所有權人欄位簽章
    表示同意等情，經本院依職權調閱台北縣政府工務局核發64
    使字第2504號使用執照案件卷宗，並將卷內土地使用同意書
    影印附於本件卷內可考(本院卷第89頁)。次查，李嬌於43年
    1月7日死亡，李嬌死亡時其父母已死亡，且無子女，故應由
    其配偶蘇朝廷、其兄弟李麒麟繼承遺產。嗣李麒麟於49年2
    月22日死亡，由李麒麟之配偶童伯寶及子女李正華、侯正忠
    、侯素蘭繼承遺產等情，有李嬌繼承系統表附卷可參(調解
    卷第35頁)，且為被告所不爭執，堪信為真實。足證鄭金成
    申請興建系爭建物所提出地主於63年9月4日出具之土地使用
    權同意書，系爭土地所有權人李嬌已死亡，已非系爭土地之
    所有權人，而由李嬌之繼承人即蘇朝廷、童伯寶、李正華、
    侯正忠、侯素蘭（下稱蘇朝廷等人）因繼承而取得系爭土地
    所有權人身分。然蘇朝廷等人均未於土地使用權同意書上簽
    章表示同意，顯見被告抗辯鄭金成於系爭建物興建之始，已
    經系爭土地全體共有人同意等情，並非有據，不足憑採。
㈢、次查，鄭金成於63年8月10日固向林徐秀卿價購系爭土地應有
    部分1/2，而為系爭土地之共有人，得按其應有部分對於共
    有物全部有使用收益之權。惟依據民法第820條規定，共有
    人占有部分特定共有物而為使用收益者，仍應由共有人全體
    共同協議訂定之。然被告並未提出經全體共有人合意由鄭金
    成就系爭土地特定部分為使用收益之分管協議，自難認鄭金
    成即可以系爭土地共有人身份以系爭建物合法占有使用系爭
    土地。更何況系爭土地面積為109.56平方公尺，然系爭建物
    占用系爭土地面積即達92.92平方公尺，其占用面積已逾其
    應有部分，鄭金成對於共有系爭土地之使用已妨害他共有人
    權利限度內，自難認鄭金成可合法使用系爭建物占用系爭土
    地部分。因此，被告抗辯鄭金成所興建之系爭建物有占用系
    爭土地之正當權源，而被告繼承鄭金成權利亦為有權占用等
    語，即非有據，不足憑採。
㈣、次按所有人對於無權占有或侵奪其所有物者，得請求返還之
    。對於妨害其所有權者，得請求除去之；各共有人對於第三
    人，得就共有物之全部為本於所有權之請求。但回復共有物
    之請求，僅得為共有人全體之利益為之；第八百二十條、第
    八百二十一條及第八百二十六條之一規定，於公同共有準用
    之，民法第767條第1項前段、中段、第821條、第828條第2
    項分別定有明文。又拆除為處分行為，僅所有人或有事實上
    處分權之人，方有拆除之權限（最高法院102年度台上字第2
    053號判決意旨參照）。經查，被告雖係繼承鄭金成而取得
    系爭建物且為系爭土地之共有人，惟被告所舉之證據尚不足
    以證明鄭金成於興建系爭建物時，經系爭土地所有權人同意
    使用系爭土地，或經系爭土地他共有人全體同意由鄭金成管
    理使用系爭建物所占用部分土地之分管契約，而被告就共有
    物之全部或一部任意占用收益，即屬侵害他共有人之權利。
    又系爭建物占有系爭土地如附圖所示1164(1)面積共92.92㎡
    等情，有附圖在卷可稽(本院卷第183頁)。而被告為系爭建
    物之事實上處分權人等情，為兩造所不爭執。則原告依民法
    第767條第1項所有物返還請求權及除去妨害請求權，請求被
    告拆除系爭土地上如附圖所示1164(1）面積92.92㎡之地上物
    ，並返還該部分土地予全體共有人，洵屬有據。　
五、結論，被告就系爭建物具有合法占有權源乙節，並未盡舉證
    之責。從而，原告依民法第767條第1第1項前段、中段及民
    法第828條第2項準用同法第821條規定，請求被告應將坐落
    新北市○○區○○段0000地號土地如附圖所示暫編地號1164(1)
    面積92.92㎡之建物拆除，並將前開土地騰空返還予全體共有
    人，核屬有據，應予准許。
六、原告陳明願供擔保聲請宣告假執行，經核與規定相符，爰酌
    定相當擔保金額予以宣告。
七、本件事實已臻明確，兩造其餘之攻擊或防禦方法，及所援用
    之證據，經本院斟酌後，認為與判決基礎之事實並無影響，
    均不足以影響本裁判之結果，自無庸一一詳予論駁之必要，
    併此敘明。　　
八、據上論結：本件原告之訴為有理由，因此判決如主文。
中　　華　　民　　國　　111 　年　　3 　　月　　16　　日
                  民事第七庭    法　官　王婉如
以上正本係照原本作成。
如對本判決上訴，須於判決送達後20日內向本院提出上訴狀。如
委任律師提起上訴者，應一併繳納上訴審裁判費。
中　　華　　民　　國　111 　　年　　3　　 月　　16　　日
                                書記官  鄔琬誼